【裁判字號】    99,監宣,56
【裁判日期】    991011
【裁判案由】    監護宣告
【裁判全文】
臺灣苗栗地方法院民事裁定              99年度監宣字第56號
聲  請  人  乙○○
相  對  人  甲○○
上列聲請人聲請監護宣告事件，本院裁定如下：
    主    文
宣告相對人甲○○（民國○○年○○月○ 日生，身分證統一編號：Ｚ0
00000000號）為受輔助宣告之人。
選定聲請人乙○○（民國○○年○ 月○○日生，身分證統一編號：Ｚ0
00000000號）為相對人甲○○之輔助人。
程序費用新台幣壹仟元由受輔助宣告之人負擔。
    理    由
一、按對於因精神障礙或其他心智缺陷，致不能為意思表示或受
    意思表示，或不能辨識其意思表示之效果者，法院得因本人
    、配偶、四親等內之親屬、最近1 年有同居事實之其他親屬
    、檢察官、主管機關或社會福利機構之聲請，為監護之宣告
    。法院對於監護宣告之聲請，認為未達第1 項之程度者，得
    依第15條之1 第1 項規定，為輔助之宣告。次按對於因精神
    障礙或其他心智缺陷，致其為意思表示或受意思表示，或辨
    識其意思表示效果之能力，顯有不足者，法院得因本人、配
    偶、四親等內之親屬、最近1 年有同居事實之其他親屬、檢
    察官、主管機關或社會福利機構之聲請，為輔助之宣告。受
    輔助宣告之人，應置輔助人。輔助人及有關輔助之職務，準
    用第1095條、第1096條、第1098條第2 項、第1100條、第11
    02條、第1103條第2 項、第1104條、第1106條、第1106條之
    1 、第1109條、第1111條至第1111條之2 、第1112條之1 及
    第1112條之2 之規定。民法第14條第1 、3 項、第15條之1
    第1 項、第1113條之1 分別定有明文。
二、本件聲請意旨略以：聲請人為相對人甲○○之父親，因相對
    人因車禍意外，造成腦部外傷，雖經送醫治療，卻遺有記憶
    力退化及合併癲癇症狀，並領有中度失智正之身心障礙手冊
    ，已因精神障礙或心智缺陷致不能為意思表示或受意思表示
    ，或不能辨識其意思表示之效果之程度，為此請求宣告相對
    人為受監護宣告之人，及選任聲請人乙○○為相對人之監護
    人等語，業據其提出與所述相符之戶籍謄本、殘障手冊、監
    護人人選同意書等件為證。另本院於99年9 月2 日上午10時
    30分許，至為恭醫院東興院區實施鑑定程序，現場有為恭醫
    院吳四維醫師、聲請人、相對人及證人謝士元、黃建霖等人
    在場，法官當場審驗相對人之心神狀況，並在醫師面前訊問
    相對人，相對人能有簡單對話，但無法清楚辨識紙鈔面額，
    且計算能力不佳。又經鑑定人吳四維醫師與相對人對話並初
    步表示略以：相對人於93年間車禍看診，經評估其智能不斷
    退化，99年5 月18日經簡易型智能評估為輕度智能退化，但
    現在情況又較當時為差，相對人目前能力不足，須待進一步
    鑑定等語，此有本院99年9 月2 日於為恭醫院東興院區所製
    作之勘驗筆錄附卷可稽。
三、嗣經上開醫師函覆精神鑑定報告書載明略以：相對人過去有
    長期酗酒情形，雖未合併出現明顯精神與情緒症狀，但常因
    酒駕遭取締，並於93、97及99年間多次因車禍，造成頭部外
    傷住院，之後除了明顯有記憶力退化情形外，也合併癲癇問
    題，自我照顧能力變差，動作遲鈍、反應能力變差，常有答
    非所問情形，目前雖尚可自行飲食、沐浴及如廁，然已5 年
    無法工作，現無其他休閒生活，在家僅能協助一些簡單家事
    ，人際關係疏離。相對人於精神檢查時，注意力及精神不佳
    ，常有答非所問情形，對於問話理解能力差，反應速度慢，
    無自言自語等怪異行為，表情平淡，無明顯焦慮不安情緒，
    無重複問相同問題，說話速度慢且話量少，對問題僅有簡短
    回答，無明顯幻覺與被害、關係妄想，一般的判斷力差，記
    憶力較差（對於短期記憶及長期記憶均不佳）對於時事瞭解
    差，抽象思考能力差，計算及金錢交易計算能力差。而依魏
    氏智能評估結果顯示，相對人之語言智商52、操作智商49，
    全智商51，屬於中度智能障礙程度，與過去學習教育情形相
    較，有中度衰退情形，診斷為頭部外傷引起之失智症。整體
    而言，相對人在頭部外傷導致失智症影響下，辨別是非能力
    及依辨別而為行為之能力差，其精神狀態符合輔助宣告之標
    準等語，此有為恭醫院99年9 月14日精神鑑定報告書1 份在
    卷可參。綜觀上情，足認相對人確因精神障礙或其他心智缺
    陷，致其為意思表示或受意思表示，或辨識其意思表示之效
    果之能力，顯有不足，爰宣告相對人為受輔助宣告之人。
四、又相對人未結婚而無配偶，聲請人乙○○為相對人甲○○之
    父親，實際負起照護相對人之責，相對人目前之生活照顧亦
    無不當之處，亦表示願意擔任選定之監護人，及選定聲請人
    之同居人豆幸羚為會同開具財產清冊之人。爰審酌相對人之
    身心狀態尚未達監護宣告之程度，得依民法第14條第3 項、
    第15條之1 第1 項規定，為輔助之宣告，並參酌相對人之生
    活狀況、與其他共同生活之人間之情感狀況，及輔助人之職
    業、經歷、意見及其與受輔助宣告之人之利害關係，選定聲
    請人乙○○為相對人之輔助人。
五、又依民法第15條之2 第1 項規定，受輔助宣告之人為下列行
    為時，應經輔助人同意；但純獲法律上利益，或依其年齡及
    身分、日常生活所必需者，不在此限：（一）為獨資、合夥
    營業或為法人之負責人；（二）為消費借貸、消費寄託、保
    證、贈與或信託；（三）為訴訟行為；（四）為和解、調解
    、調處或簽訂仲裁契約；（五）為不動產、船舶、航空器、
    汽車或其他重要財產之處分、設定負擔、買賣、租賃或借貸
    ；（六）為遺產分割、遺贈、拋棄繼承權或其他相關權利；
    （七）法院依前條聲請權人或輔助人之聲請，所指定之其他
    行為，附此敘明。
六、依民事訴訟法第608條第1項，裁定如主文。
中    華    民    國    99    年    10    月    11    日
             家事法庭     法  官  李麗萍
以上為正本係照原本作成。
如不服本裁定關於選定輔助人之部分，應於送達後10日內向本院
提出抗告狀，並繳納抗告費新臺幣1,000 元；其餘關於宣告輔助
之部分，不得抗告。
中    華    民    國    99    年    10    月     11   日
                          書記官  曾建和

司法院資訊處製作；財團法人民間司法改革基金會備份。
